臺灣苗栗地方法院民事判決　　　　　　　94年度簡上字第4 號
上　訴　人　乙○○○
訴訟代理人　甲○○
　　　　　　丙○○
被　上訴人　丁○○
上列當事人間請求拆屋還地事件，上訴人對於民國93年11月30日
本院苗栗簡易庭93年度苗簡字第325 號第1 審判決提起上訴，本
院於民國94年4 月11日言詞辯論終結，判決如下：
    主    文
上訴駁回。
第二審訴訟費用由上訴人負擔。
    事    實
甲、上訴人方面：
一、聲明：
（一）原判決廢棄。
（二）被上訴人在第1 審之訴及假執行之聲請均駁回。
二、陳述：除與原判決記載相同者，茲予引用外，補稱：
    系爭房屋自建造迄今已逾50年，十分老舊，被上訴人請求拆
    除之部分為兩造間房屋之共同壁，屬系爭房屋之主要結構，
    可能因此而導致該屋倒塌，非但對上訴人之居住安全產生危
    險，亦損及經濟效用；又被上訴人倘聲請強制執行，所生之
    僱工、拆除、運送、修補等相關費用至少達於新臺幣（下同
    ）200,000 元，而上訴人所占用土地目前公告現值為每平方
    公尺8,500 元，依占用部分面積計算市價僅為4 至5 萬元，
    倘由上訴人向被上訴人購買占用部分之土地，對雙方損害較
    小。另上訴人之夫於民國93年7 月往生，依民間習俗，不宜
    於1 年內搬動神主牌位，倘須拆屋還地，請准於上訴人之夫
    往生滿1 年後再予拆除。
三、證據：除引用第1 審所提證據外，並提出臺灣省建築物工程
    造價標準表1 份。
乙、被上訴人方面：
一、聲明：上訴駁回。
二、陳述：除與原判決記載相同者，茲予引用外，補稱：
    上訴人自承其並無占有使用之正當權源，其所占用部分土地
    面積雖僅為2.49平方公尺，但被上訴人所有系爭土地面積不
    大，上開占用部分對被上訴人而言實屬寸土寸金，須予以收
    回後合併改建，以求土地完整規劃，而上訴人之房屋屋齡已
    逾50年，早已超過使用年限，課稅現值僅有5,000 元，不能
    與被上訴人土地利用之價值相提並論。
三、證據：引用第1 審所提證據。
    理    由
一、被上訴人起訴主張：其所有坐落苗栗縣竹南鎮○○段650 地
    號（下稱系爭土地）、同段651 地號土地與上訴人所有坐落
    同段653 、652 地號土地相鄰，經內政部土地測量局測量結
    果，上訴人未經被上訴人同意，亦無任何合法權源，越界占
    用被上訴人所有系爭土地2.49平方公尺搭建房屋，而被上訴
    人所有系爭土地面積不大，上開占用部分對被上訴人而言實
    屬寸土寸金，須予以收回後合併改建，以求土地完整規劃，
    至上訴人之房屋屋齡已逾50年，早已超過使用年限，課稅現
    值僅有5,000 元，不能與被上訴人土地利用之價值相提並論
    ，為此本於民法第767 條規定，請求上訴人將其無權占用系
    爭土地之房屋部分拆除，並將該占用部分土地交還被上訴人
    等語。上訴人則以：其所有坐落同段653 、652 地號土地上
    門牌號碼為苗栗縣竹南鎮○○街49號之磚造房屋（即系爭房
    屋）係於72年間購買，當時情形即與現況相同，上訴人並無
    侵占被上訴人土地之惡意，其就越界占用被上訴人土地部分
    確無任何合法占用權源，且對於占用部分之面積與測量方法
    均無爭執，然系爭房屋搭建完成已逾50年，被上訴人請求拆
    除之部分為兩造間房屋之共同壁，屬系爭房屋之主要結構，
    可能因此而導致該屋倒塌，非但對上訴人之居住安全產生危
    險，亦損及經濟效用，上訴人之主張係屬權利濫用；又被上
    訴人倘聲請強制執行，所生之僱工、拆除、運送、修補等相
    關費用至少達於200,000 元，而上訴人所占用土地目前公告
    現值為每平方公尺8,500 元，依占用部分面積計算市價僅為
    4 至5 萬元，倘由上訴人向被上訴人購買占用部分之土地，
    對雙方損害較小等語，資為抗辯。
二、被上訴人主張其所有系爭土地、同段651 地號土地與上訴人
    所有坐落同段653 、652 地號土地相互毗鄰，前經本院以92
    年度簡上字第33號判決確認以如原審判決附圖所示Ｇ－Ｊ－
    Ｉ點間之連接實線為上開相鄰土地之界址確定在案等事實，
    業據其於原審提出土地登記謄本、地籍圖謄本為證，並經原
    審依職權調閱前開事件卷宗核明屬實，且有本院92年度簡上
    字第33號民事判決書1 份附卷可稽；又上訴人所有系爭房屋
    逾越前開界址占用系爭土地如原審判決附圖所示編號Ｇ－Ｎ
    －Ｏ－Ｒ－Ｇ點間連接線部分面積2.49平方公尺等情，業經
    原審法院會同內政部土地測量局測量人員至現場履勘測量屬
    實，並製有勘驗筆錄1 份、現場照片3 張、鑑定書與鑑定圖
    各1 份在卷可憑，且為上訴人所不爭執，堪信被上訴人前開
    主張均為真實。
三、按所有人對於無權占有或侵奪其所有物者，得請求返還之。
    對於妨害其所有權者，得請求除去之。有妨害其所有權之虞
    者，得請求防止之；民法第767 條定有明文。次按當事人主
    張有利於己之事實者，就其事實有舉證之責任。民事訴訟法
    第277 條前段亦有明文。又權利之行使，不得違反公共利益
    或以損害他人為主要目的，固為民法第148 條第1 項所明定
    。然當事人行使權利，雖足使他人喪失利益，苟非以損害他
    人為主要目的，即不受該條規定之限制。而行使權利，是否
    以損害他人為主要目的，應就權利人因權利行使所能取得之
    利益，與他人及國家社會因其權利行使所受之損失，比較衡
    量以定之。最高法院86年度台上字第1807號、88年度台上字
    第357號判決意旨分別可資參照。
四、
（一）上訴人就其占用被上訴人系爭土地部分業已自承並無占有
      使用之合法權源，至其雖以前揭情詞置辯，並陳稱被上訴
      人請求拆屋還地之主張係屬權利濫用云云，然查：系爭房
      屋自搭建完成迄今已逾50年，依行政院公佈之固定資產耐
      用年數表，業已超過房屋建築最長50年之使用年限，且系
      爭房屋之課稅現值僅為5,000 元等情，為兩造所不爭執，
      並有苗栗縣稅捐稽徵處竹南分處房屋稅籍證明書1 份附於
      原審卷宗內可參，足見系爭房屋因屋齡老舊，目前僅存之
      經濟價值極為有限，並已因此面臨拆除改建或補強結構之
      問題；而上訴人雖聲稱系爭房屋將因被上訴人請求拆除越
      界之共同壁而有倒塌之危險，且強制執行所生之僱工、拆
      除、運送、修補等相關費用至少達於200,000 元云云，然
      其於原審及本院審理中屢經曉諭闡明，始終均未就上開有
      利於己之事實舉證以實其說，尚難遽信其此部分所辯為真
      實；又被上訴人於原審曾委請工程人員就拆除系爭房屋越
      界部分之共同壁所需工期及費用進行估價，預估工期為6
      個工作天，拆除費用為18,000元，並提出估價單1 紙為證
      ，而上訴人於原審已當庭表示對上開估價金額及工期天數
      並無爭執（見原審卷第71頁），然其嗣後復於本院審理中
      空言指稱拆除相關費用需達200,000 元云云，並無所據，
      是上訴人前揭所辯均非足採。
（二）次查：經實地測量結果，被上訴人占用系爭土地之面積，
      雖僅有2.49平方公尺，然系爭土地之全部面積亦僅有55平
      方公尺，此有被上訴人所提土地登記謄本附於原審卷宗內
      可憑，是被上訴人得就系爭土地加以利用之範圍，原已極
      為有限，倘再扣除遭上訴人占用部分之面積，其所得建屋
      使用之土地面寬、範疇更將左支右絀，是其因收回前開遭
      占用部分土地所能獲得之使用利益，與上訴人將老舊房屋
      之共同壁越界部分拆除所受之損害兩相權衡，並無顯不相
      當之情形，自難認被上訴人前開主張係以損害上訴人為主
      要目的，是上訴人辯稱被上訴人拆屋還地之主張為權利濫
      用云云，亦無可採。至上訴人本於民間習俗，請求於其先
      夫往生滿1 年後再行拆屋還地乙節，則屬被上訴人於判決
      確定後聲請強制執行時機之問題，核非本院於審理中所得
      考量或有所置喙，附此敘明。
五、綜上所述，上訴人就其占用系爭土地部分，既無占有使用之
    合法權源，即屬無權占有，被上訴人本於所有物返還請求權
    ，依前揭法條規定，訴請上訴人將前開占用部分之系爭房屋
    拆除，並將其所占用之土地返還被上訴人，係屬權利之正當
    行使，並非以損害上訴人為主要目的之濫用權利行為，為有
    理由，原審准其所請，為被上訴人勝訴之判決，並依職權宣
    告假執行，尚無不合，上訴意旨多執前詞，指摘原判決不當
    ，求予廢棄改判，請求駁回被上訴人於第1 審之訴及假執行
    之聲請，為無理由，其上訴應予駁回。
六、本件事證已臻明確，兩造所提其餘之攻擊防禦方法，經本院
    予以審酌後，核與判決基礎之事實及結果並無影響，爰不一
    一論述，併此敘明。
七、據上論結，本件上訴為無理由，依民事訴訟法第436 條之1
    第3 項、第449 條第1 項、第78條，判決如主文。
中　　華　　民　　國　　94　　年　　4 　　月　　25　　日
            民事庭審判長法      官   張淑芬
                        法      官   黃佩韻
                        法      官   邱光吾
右正本證明與原本無異。
如對本判決上訴，須於判決送達後20日內向本院提出上訴狀，同
時表明上訴理由；
如已於本判決宣示後送達前提起上訴者，應於判決送達後10日內
補具上訴理由（均須按他造當事人之人數附繕本）。
中　　華　　民　　國　　94　　年　　4 　　月　　25　　日
                        書記官　葉燕蓉
